---
title: "Poročilo pri predmetu Analiza podatkov s programom R"
author: "Nastja Košir"
output:
  html_document: default
  pdf_document:
    includes:
      in_header: lib/styles.sty
    latex_engine: xelatex
runtime: shiny
---

```{r setup, echo=FALSE, results='hide', message=FALSE, warning=FALSE}
# Če želimo nastaviti pisave v PDF-ju, odkomentiramo
# in sledimo navodilom v programu.
#source("fontconfig.r", encoding = "UTF-8")

# Uvoz vseh potrebnih knjižnic
source("lib/libraries.r", encoding = "UTF-8")
```

# Izbira teme

Analizirala bom nekaj najpogostejših bolezni (AIDS, tuberkuloza, malarija, kolera, sifilis) po državah in letih (2000-2015) ter skušala ugotoviti razlog zanje (npr. podhranjenost, prekomerna teža, dostopnost pitne vode, poraba alkohola in tobačnih izdelkov, število plačanih prostih dni, zdravstvena potrošnja). Moj cilj je ugotoviti, kako poskrbeti za to, da bi imeli kar najbolj zdravo populacijo.

***

# Obdelava, uvoz in čiščenje podatkov

```{r uvoz, echo=FALSE, message=FALSE, warning=FALSE}
source("uvoz/uvoz.r", encoding = "UTF-8")
source("vizualizacija/vizualizacija.r", encoding = "UTF-8")
source("analiza/analiza.r", encoding = "UTF-8")
```

Uvozila sem podatke o boleznih in potencialnih razlogih zanje v obliki CSV s spletnih strani organizacij *The world bank* in *World Health Organisation* ter v obliki HTML z *Wikipedije*.

### Začetki razpredelnic:

Tabela **bolezni** je sestavljena iz stolpcev *bolezen*, *drzava*, *leto* in *pojavnost* (meritev). 

Spremenljivka *hiv* v stolpcu *bolezen* predstavlja delež okuženih z virusom hiv  na leto med osebami, ki so stare od 15 do 49 let. Spremenljivka *sifilis* predstavlja delež živorojenih otrok na leto, okuženih s prirojenim sifilisom, podobno *tuberkuloza* delež okuženih s tuberkulozo na leto. Spremenljivki *malarija* in *kolera* označujeta število potrjenih primerov malarije oz. kolere na leto. Podatki so zbrani za leta 2000-2015.

```{r bolezni, echo=FALSE, message=FALSE}
kable(head(bolezni), align="cccc")
```

Tabelo **znacilnosti** sestavljajo stolpci *znacilnost*, *drzava*, *leto* in *pojavnost* (meritev). 

Spremenljivka *voda* v stolpcu *znacilnost* predstavlja delež populacije z dostopom do izboljšanega pitnega vodnega vira (zasebna in javna vodovodna napeljava, javni hidranti, zavarovani vodnjaki in izviri, zbrana deževnica). Spremenljivka *denar* pomeni zdravstveno potrošnjo na prebivalca (preračunano na mednarodni dolar, 2011). Spremenljivka *podhranjenost* (*debelost*) prikazuje delež otrok, mlajših od pet let, s prenizko (previsoko) telesno težo. Spremenljivka *alkohol* prikazuje porabo alkohola med osebami, starejšimi od 15 let, v litrih čistega alkohola. Podatki so zbrani za leta 2000-2015.

```{r znacilnosti, echo=FALSE, message=FALSE}
kable(head(znacilnosti), align="cccc")
```

Tabela **tobak** je sestavljena iz stolpcev *drzava*, *leto*, *spol* in *pojavnost* (meritev), pri čemer spremenljivka *pojavnost* meri delež oseb starejših od 15 let, ki kadijo katerikoli tobačni izdelek. Našla sem podatke za leta 2000, 2005, 2010, 2012 in 2015.

```{r tobak0, echo=FALSE, message=FALSE}
kable(head(tobak), align="cccc")
```

Tabelo **tabela** gradita stolpca *drzava* in *dopust* (meritev), v katerem je shranjeno minimalno število plačanih prostih dni (vključno s prazniki) pri petdnevnem delovniku kot ga določa zakon. 

Velja še omeniti, da ponekod to število določijo delodajalci, in da se praznik, ki pride na soboto ali nedeljo, v ZDA in UK premakne kot plačan dela prost dan na najbližji ponedeljek oz. petek. 

```{r tabela, echo=FALSE, message=FALSE}
kable(head(tabela), align="cccc")
```

***

# Analiza in vizualizacija podatkov

## Malarija

Malarija je nalezljiva bolezen, ki jo povzročajo nekatere vrste zajedavskih praživali iz razreda trosovcev, plazmodiji. Letno se pojavi približno 350-500 milijonov okužb in od 1-3 milijonov smrti, pretežno v tropih in podsaharski Afriki. Prenašalec malarije je komar mrzličar. 

Bolezenski znaki malarije so mrzlica, drgetanje, bolečine v sklepih, bljuvanje in krči, včasih pa tudi ščemenje kože. Pri težjih oblikah se lahko pojavi koma in, če bolezni ne zdravimo, končno smrt, posebej pri majhnih otrocih. Lahko se pojavijo tudi pozni zapleti, ki privedejo do poškodb osrednjega živčevja ali do odpovedi ledvic pri črnosečni mrzlici.[^1]


Na naslednjem grafu je prikazano število okuženih z malarijo v letih od 2000 do 2015, dodani so tudi kvartili porazdelitve. Opazen je velik trend naraščanja.

```{r malarija1, fig.align='center', echo=FALSE, message=FALSE}
g_mal1
```

Spodnji graf prikazuje gibanje števila okuženih z malarijo v letih od 2000 do 2015 v izbranih petih državah. V Afriki le to narašča, razen v Tanzaniji pada, z nekaj vmesnimi skoki naraščanja. Drugače pa je v Indiji, kjer je bilo leta 2000 največ obolelih izmed vseh držav, za katere so znani podatki, od takrat naprej pa večinoma vsako leto zboli manj ljudi.   

```{r malarija2, fig.align='center', echo=FALSE, message=FALSE}
g_mal2
```

## AIDS

Aids ali sindrom pridobljene imunske pomanjkljivosti, je definiran kot skupek simptomov in okužb, ki so posledica izčrpanosti imunskega sistema zaradi okužbe z virusom HIV. Prenaša se z neposrednim stikom sluznice ali krvi s telesnimi tekočinami, ki vsebujejo HIV, npr. med spolnim odnosom, pri transfuzijah krvi, z uporabo okuženih podkožnih igel tako v zdravstvenih ustanovah kot med uživalci mamil; z matere na otroka, med nosečnostjo, rojstvom ali z dojenjem. 

Po doslej znanih podatkih se je aids najverjetneje pojavil v podsaharski Afriki v 20. stoletju, zdaj pa ima razsežnosti svetovne epidemije. Od 5. junija 1981 do leta 2009 je zaradi aidsa umrlo okoli 30 milijonov bolnikov. 

Čeprav lahko z zdravili upočasnimo in vsaj za določen čas zaustavimo potek bolezni, ne obstaja nobeno zdravilo, ki bi okužbo odpravilo, in ne cepivo, ki bi pred njo ščitilo. Protivirusna zdravila znižujejo umrljivost in obolevnost, a so draga in niso dosegljiva vsemu svetovnemu prebivalstvu.[^2]

# Kolera

Kolera je akutna nalezljiva epidemična črevesna bolezen, ki jo povzroča bakterija Vibrio cholerae. Glavna simptoma sta driska in bruhanje. Pojavi se lahko odpoved obtočil in šok. 
Okužba se primarno prenaša z onesnaženo pitno vodo in hrano, ki je bila v stiku z blatom okužene osebe. Hudost driske in bruhanja lahko vodi do hitre izsušitve in elektrolitskega neravnovesja in v nekaterih primerih tudi do smrti. 

Kolera verjetno izhaja iz indijske podceline, od pradavnih časov je prisotna v delti Gangesa. Po kopenskih in morskih trgovskih poti se je razširila v Rusijo leta 1817, nato pa po vsej Evropi. Iz Evrope se je razširila v Severno Ameriko. Leta 2010 se je okužilo od 3 do 5 milijonov ljudi, umrlo jih od 100.000 do 130.000. [^3]

## Sifilis

Sifilis je spolno prenosljiva okužba, ki jo povzroča bakterija spiroheta. Glavna pot prenosa je s spolnim stikom; lahko se tudi prenaša z matere na zarodek med nosečnostjo ali ob porodu, kar ima za posledico prirojeni sifilis. 

Znaki in simptomi so trda in neboleča kožna razjeda, ki ne srbi; razpršen izpuščaj, ki pogosto vključuje dlani in podplate; živčnimi in srčnimi simptomi. Sifilis je mogoče učinkovito zdraviti z antibiotiki. Za sifilisom se meni, da je v letu 1999 po vsem svetu zbolelo dodatno 12 milijonov ljudi, pri tem je več kot 90 % primerov bilo v državah v razvoju.[^4]

## Tuberkuloza

Tuberkuloza ali jetika (zastarelo tudi sušica) je pogosta in mnogokrat smrtna nalezljiva bolezen, ki jo povzročajo različni mikobakterijski sevi. Tuberkuloza običajno okuži pljuča, lahko pa tudi druge telesne dele. Širi se po zraku, ko ljudje z aktivno tuberkulozno okužbo kašljajo, kihajo ali kako drugače prenašajo izdihano tekočino skozi zrak. Klasični znaki aktivne okužbe s tuberkulozo so kronični kašelj, krvav izmeček, vročica, nočno potenje in hujšanje. 

Ena tretjina svetovnega prebivalstva naj bi bila okuženas tuberkulozo, do novih okužb prihaja letno pri približno 1 % prebivalstva. Porazdelitev pa ni enakomerna, približno 80 % prebivalstva v številnih azijskih in afriških državah je pozitivnega na tuberkulinski test, v ZDA pa je pozitivnih samo 5‒10 % prebivalcev. V razvijajočem se svetu se s tuberkulozo zaradi zmanjšane odpornosti okuži vse več ljudi, predvsem zaradi visoke ravni okužbe s HIV-om in z njo povezanim razvojem AIDS-a.


Spodnji graf prikazuje globalno porabo alkohola med osebami, starimi vsaj 15 let, izraženo v litrih čistega alkohola, od leta 2000 do 2015. Opazen je trend naraščanja, poleg tega pa tudi velik skok med letoma 2011 in 2012. Pripisujem ga gospodarski krizi leta 2012, je pa zanimivo, da ni večjega skoka v času gospodarske krize leta 2008. Lahko pa bi bil tudi posledica spremembe zakonodaje ali načina meritve (npr. v Rusiji šele od leta 2011 pijače z manj kot 10% alkohola štejejo med alkoholne pijače[^5]), o čemer pa nisem našla veliko podatkov.

Dodana je tudi kvadratna aproksimacija gibanja porabe alkohola.

```{r alkohol, fig.align='center', echo=FALSE, message=FALSE}
g_alk1
```


Spodnji graf prikazuje delež kadilcev med osebami, starimi vsaj 15 let, ločeno po spolu v letih 2000, 2005, 2010, 2012 in 2015. Presenetilo me je, da je delež kadilcev med moškimi (36.3%) veliko večji kot med ženskami (13.6%). (Slednja procenta sta izračunana kot povprečna deleža med letoma 2000 in 2015.)

```{r tobak, fig.align='center', echo=FALSE, message=FALSE}
g_tb
```

Zemljevid prikazuje število plačanih prostih dni na leto pri 5-dnevnem delovniku. Presenečena sem bila nad ugotovitvijo, da v ZDA zakon ne določa niti enega plačanega prostega dneva na leto. Poleg tega sem pričakovala, da je v Afriki to število precej manjše.

```{r dopust, fig.align='center', echo=FALSE, message=FALSE, warning=FALSE}
g_dop
```


***

# Napredna analiza podatkov

```{r zemljevidi, fig.align='center', echo=FALSE, message=FALSE, warning=FALSE}
g_zna
g_tob
g_tub
```

```{r shiny, echo=FALSE, message=FALSE}
shinyAppDir("shiny", options = list(width = "100%", height = 500))
```


***
[^1]: Povzeto po <https://sl.wikipedia.org/wiki/Malarija>.
[^2]: Povzeto po <https://sl.wikipedia.org/wiki/Aids>.
[^3]: Povzeto po <https://sl.wikipedia.org/wiki/Kolera>.
[^4]: Povzeto po <https://sl.wikipedia.org/wiki/Sifilis>.
[^5]: <http://www.bbc.com/news/world-europe-14232970>.
