---
title: "Poročilo pri predmetu Analiza podatkov s programom R"
author: "Nastja Košir"
output:
  html_document: default
  pdf_document:
    includes:
      in_header: lib/styles.sty
    latex_engine: xelatex
runtime: shiny
---

```{r setup, echo=FALSE, results='hide', message=FALSE}
# Če želimo nastaviti pisave v PDF-ju, odkomentiramo
# in sledimo navodilom v programu.
#source("fontconfig.r", encoding = "UTF-8")

# Uvoz vseh potrebnih knjižnic
source("lib/libraries.r", encoding = "UTF-8")
```

# Izbira teme

Analizirala bom nekaj najpogostejših bolezni(AIDS, tuberkuloza, malarija, kolera, sifilis) po državah in letih (2000-2015) ter skušala ugotoviti razlog zanje (npr. podhranjenost, debelost, higijenske razmere, kvaliteta vode, onesnaženost, število plačanih prostih dni...). Moj cilj je ugotoviti, kako poskrbeti za to, da bi imeli kar najbolj zdravo populacijo.

***

# Obdelava, uvoz in čiščenje podatkov

```{r uvoz, echo=FALSE, message=FALSE}
source("uvoz/uvoz.r", encoding = "UTF-8")
```

Uvozila sem podatke o boleznih in potencialnih razlogih zanje v obliki CSV s spletnih strani organizacij The world bank in World Health Organisation ter v obliki HTML z Wikipedije. Prilagam začetke uvoženih razpredelnic.

```{r tabele, echo=FALSE, message=FALSE}
kable(head(bolezni))
kable(head(kolera))
kable(head(sifilis))
kable(head(tuberkuloza))
kable(head(znacilnosti))
kable(head(tobak))
kable(head(alkohol))
kable(head(tabela))
```

***

# Analiza in vizualizacija podatkov

```{r vizualizacija, echo=FALSE, message=FALSE}
source("vizualizacija/vizualizacija.r", encoding = "UTF-8")
```

***

# Napredna analiza podatkov

***

